【裁判字號】    99,保險,4
【裁判日期】    991014
【裁判案由】    返還不當得利
【裁判全文】
臺灣臺北地方法院民事判決               99年度保險字第4號
原      告  庚○○
            丁○○
共      同
訴訟代理人  廖世昌律師
            王俊翔律師
複  代理人  白佩鈺律師
            林銘龍律師
被      告  南山人壽保險股份有限公司
法定代理人  己○○
訴訟代理人  丙○○
            甲○○
上列當事人間返還不當得利事件，本院於民國99年9月30日言詞
辯論終結，判決如下：
    主  文
被告應給付原告庚○○新台幣肆佰玖拾柒萬捌仟陸佰柒拾伍元、
丁○○新台幣伍佰零陸萬柒仟陸佰柒拾玖元。
原告其餘之訴均駁回。
訴訟費用由被告負擔四分之三，餘由原告負擔。
本判決勝訴部分於原告庚○○以新台幣壹佰陸拾陸萬元、丁○○
以新台幣壹佰陸拾玖萬元供擔保後，得假執行；但被告分別以新
台幣肆佰玖拾柒萬捌仟陸佰柒拾伍元、新台幣伍佰零陸萬柒仟陸
佰柒拾玖元為原告庚○○及丁○○供擔保後，得免為假執行。
原告其餘假執行之聲請均駁回。
    事實及理由
壹、程序方面：
一、首按，當事人得以合意訂定第一審管轄法院。但以關於由一
    定法律關係而生之訴訟為限。民事訴訟法第24條第1項定有
    明文。查，本件係兩造間基於保險契約法律關係所生之糾紛
    ，依保險契約約款第16條約定：「…約定以要保人住所所在
    地地方法院為管轄法院…」，又本件原告庚○○、丁○○住
    所地分別為台北縣新店市及台北市文山區，是揆諸前開規定
    ，本院自有管轄權，先予敘明。
二、再按，訴狀送達後，原告不得將原訴變更或追加他訴，但被
    告同意者及擴張或減縮應受判決事項之聲明者，不在此限，
    民事訴訟法第255條第1項第1款、第3款定有明文。本件原告
    起訴聲明原為先位聲明：(一)被告應給付原告庚○○新台幣（
    下同）691萬3750元，及自起訴狀繕本送達翌日起至清償日
    止，按年息5％計算之利息。(二)被告應給付原告丁○○709萬
    4310元，及自起訴狀繕本送達翌日起至清償日止，按年息5
    ％計算之利息。(三)願供擔保聲請宣告假執行。並備位聲明：
    (一)被告應給付原告庚○○791萬9093元，及自民國98年4月17
      日至清償日止，按年息5％計算之利息。(二)被告應給付原
      告丁○○811萬7016元，及自98年4月17日至清償日，按年
      息5％計算之利息。(三)願供擔保聲請宣告假執行。嗣於99
      年7月16日以民事減縮訴之聲明狀變更訴之聲明如原告起
      訴主張所載（詳本院卷(二)第73至74頁），經核原告所為請
      求金額之減少，核屬減縮應受判決事項之聲明，且經被告
      同意。參諸前開說明，自屬合法，應予准許。
貳、實體方面：
一、原告起訴主張：
  (一)原告庚○○、丁○○分別於92年9月29日及同年12月29日向
    被告保險業務員即訴外人戊○○購買南山即期年金保險－平
    準型保單（下稱系爭保險），戊○○表示於保證期間或保證
    金額內隨時得申請提前給付，並保證於保證期間內所領取之
    年金額度高於存入銀行所賺取之利息。嗣因美國AIG集團於9
    7年9月爆發財務危機，原告向被告詢問系爭保險契約條款事
    項時，始發現若申請提前給付將遭被告扣除貼現息，原告遂
    向被告表示戊○○於投保時未告知上情，戊○○對此承認疏
    失並為原告向被告爭取權利後，表示被告願退還剩餘保費，
    且不會額外扣款。詎原告向被告申請提前給付時，被告卻表
    示仍將扣除貼現息，並以98年3月23日（98）南壽服一字第1
    17號函及98年3月13日（98）南壽服一字第102號函拒絕原告
    撤銷契約及退還保費之申請，且全盤否認戊○○行為有何損
    害原告權益之情，戊○○對此亦不再回應。原告遂再向被告
    表示就被告是否有權扣除貼現息部分願待司法判斷，至其餘
    無爭執部分則請求被告提前給付，惟被告僅提出其制式之年
    金提前給付申請書及年金提前給付聲明書，其中條款要求原
    告必須簽名放棄自身權益，將使被告得以扣除其貼現息，原
    告遂委託律師以98年4月15日98元律字第041514號函向被告
    申請提前給付無爭執部分之剩餘保費，被告仍置若罔聞。
  (二)從而，戊○○使原告誤解系爭保險契約條款之行為或未積極
    說明之不作為，應已構成詐欺之意思表示，且被告就戊○○
    之詐欺行為亦應明知或可得而知；再者，原告投保系爭保險
    時，係經由戊○○推銷，當時誤解為被告每月所給付者係「
    利息」而非本金，惟事後始知原告每月所領取者實係當初投
    保之本金，倘申請提前給付，不止僅能領取剩餘年金，更還
    要額外遭被告扣除貼現息，故縱戊○○並未故意欺騙原告，
    仍因戊○○殊未將系爭保險之重要事項告知，致原告對系爭
    保險契約條款有所誤認，進而對於購買系爭保險之意思表示
    內容有錯誤，從而，原告謹以本件起訴狀繕本之送達為撤銷
    購買系爭保險契約之意思表示；此外，系爭保險契約條款第
    5條有關年金受益人申請提前給付須扣除貼現息之內容，亦
    有顯失公平之情，依消費者保護法（下稱消保法）第12條及
    第16條，應屬無效；退萬步言之，縱認上開契約條款仍屬有
    效，就貼現息之計算方式亦未表明「保險公司得自提前給付
    中扣除」或「保險公司應附加給付予被保險人」等字樣，解
    釋上顯有疑義，應作有利於被保險人之解釋，而認被告有自
    應給付額中附加利息予被保險人之義務，亦即以原告所繳付
    之保險費乘以年息2.25％之貼現利率，扣除被告已給付原告
    之年金金額，作為原告得申請提前給付之金額，並向被告請
    求遲延利息，爰依民法第92條第1項、第88條第1項、消保法
    第12條、第16條規定及民法第179條規定請求返還保費，並
    先位聲明：(一)被告應給付原告庚○○654萬8750元，及自起
    訴狀繕本送達翌日起至清償日止，按年息5％計算之利息。
    (二)被告應給付原告丁○○673萬6810元，及自起訴狀繕本送
      達翌日起至清償日止，按年息5％計算之利息。(三)願供擔
      保聲請宣告假執行。另依系爭保險契約第5條約定請求被
      告提前給付，並備位聲明：(一)被告應給付原告庚○○746
      萬5575 元，及自98年4月17日至清償日止，按年息5％計
      算之利息。
    (二)被告應給付原告丁○○767萬9963元，及自98年4月17日至
      清償日止，按年息5％計算之利息。(三)願供擔保聲請宣告
      假執行。
二、被告則抗辯：原告未就戊○○推銷系爭保險時有何詐欺情事
    提出相關事證，且衡諸原告二人均為從事商業活動之人，應
    能瞭解「貼現」乙詞之意，亦難認原告購買系爭保險時有陷
    於錯誤之情，且系爭保險契約條款業經財政部以89年7月25
    日台財保第0000000000號核准在案，並經原告於系爭契約要
    保書親簽同意，是系爭保險契約條款應無顯失公平之處；又
    系爭保險契約條款第5條既標明「契約的終止、保險單借款
    之限制及款項之扣除」等字樣，即無捨棄契約文字而曲解其
    意之必要，被告即無須自應給付額中附加利息予原告等語，
    資為抗辯。故聲明：(一)原告之訴及假執行之聲請均駁回。(二)
    如受不利判決，願供擔保聲請宣告免為假執行。
三、本件兩造先位及備位均不爭執事項：
  (一)原告庚○○分別於92年9月29日及92年12月29日向訴外人戊○○購買系爭保險，此有保單號碼Ｚ000000000、Ｚ000000000
    、Ｚ000000000、Ｚ000000000、Ｚ000000000之保險單在卷可參
    （詳本院卷(一)第110頁至第169頁）。
  (二)原告丁○○分別於92年9月29日及92年12月29日向訴外人戊○○購買系爭保險，此有保單號碼Ｚ000000000、Ｚ000000000
    、Ｚ000000000、Ｚ000000000、Ｚ000000000之保險單在卷可參
    （詳本院卷(一)第170頁至第223頁）。
四、得心證之理由：
    本件原告先位主張因遭被告業務員戊○○之詐欺或導致意思
    表示錯誤之行為而購買系爭保險契約，是請求撤銷購買系爭
    保險契約之意思表示；又系爭保險契約條款第5條有關年金
    受益人申請提前給付須扣除貼現息之內容，亦有顯失公平之
    情，依消保法第12條及第16條，應屬無效。是依民法第179
    條請求返還所受之利益；如本院認為系爭保險契約為有效，
    則另以系爭保險契約第5條約定為備位主張請求被告提前給
    付云云，均為被告所否認，並以前詞置辯，故本件主要爭點
    厥為：
  (一)原告主張其購買系爭保險係遭詐欺或係因錯誤所致是否有據
    ？
  (二)系爭保險契約第5條有無違反消保法第12條、第16條規定而
    全部無效？
  (三)原告可否僅以所繳付之保險費乘以複利計算2.25％之利率，
    再扣除被告已給付原告之年金金額，作為原告申請提前給付
    之金額？茲析述如下：
  (一)系爭保險契約遭詐欺或因意思表示錯誤部分：
    首按，被詐欺而為意思表示者，依民法第九十二條第一項之
    規定，表意人固得撤銷其意思表示，惟主張被詐欺而為表示
    之當事人，應就此項事實，負舉證之責任。本院著有四十四
    年台上字第七五號判例。本件被上訴人既依民法第九十二條
    第一項之規定，撤銷其所為意思表示，即應就上訴人如何欲
    被上訴人陷於錯誤，故意示以不實之事，令其因錯誤而為意
    思表示，負舉證之責任（最高法院72年度台上字第3526號民
    事裁判可資參照）。是本件原告既主張其購買系爭保險契約
    之意思表示係基於詐欺、錯誤所為，且被告就此亦應明知或
    可得而知，原告自得以撤銷購買系爭保險契約之意思表示云
    云，則原告自應就其主張之事實負舉證之責任。經查，原告
    就該部分主張，固據提出被告公司之即期年金保險說明書廣
    告文宣、系爭保險契約、戊○○致原告庚○○之生日賀卡及
    電子郵件、戊○○親手所寫之試算表、被告公司函文、被告
    公司之年金提前給付申請書暨聲明書、元亨法律事務所律師
    函等影本在卷為憑。然觀諸系爭保險契約條款第5條內容載
    明，年金受益人得申請提前給付，其計算之貼現率為複利年
    利率2.25％；且被告公司之商品簡介說明書亦記載「如在保
    證期間或尚未領取之年金餘額在保證金額內，可申請提前給
    付，依照年利率2.25％折算後之現值，一次給付」等語；再
    檢視被告公司所提出原告投保系爭保險契約內容可知，原告
    曾於契約中就是否收到被告公司年金保險「要保書填寫說明
    」、「保險契約條款樣本」、「投保人須知」文件部分，勾
    選表示已收到，並經原告簽名確認，此有原告庚○○、丁○○所投保之系爭保險單在卷可據（詳本院卷(一)第110至223頁
    、第282至283頁）。是依前揭資料均明白揭示該項提前給付
    之申請應扣除貼現率之資訊，顯與原告所陳於購買系爭保險
    契約後始發現如申請提前給付將遭被告公司扣除貼現息云云
    ，並不相符。雖原告復以被告公司業務員戊○○所提出之生
    日賀卡及電子郵件內容為據，惟按民法第92條第1項所謂詐
    欺，雖不以積極之欺罔行為為限，然單純之緘默，除在法律
    上、契紙上或交易之習慣上就某事項負有告知之義務者外，
    其緘默並無違法性，即與本條項之所謂詐欺不合（最高法院
    33年上字第884號判例參見），且按所稱保險，謂當事人約
    定，一方交付保險費於他方，他方對於因不可預料，或不可
    抗力之事故所致之損害，負擔賠償財物之行為；又年金保險
    人於被保險人生存期間或特定期間內，依照契約負一次或分
    期給付一定金額之責，保險第1條、第135條之1分別訂有明
    文。本件系爭保險為年金保險，因此，於交易習慣上應就年
    金被保險人於契約範圍之保障負有告知義務，然就提前給付
    部分，因非屬前開年金保險之一般情形，故年金保險人自無
    負告知之義務自明；況系爭保險契約業已就提前給付部分有
    所載，前已述明，是縱使如戊○○所提出之文件所載其就本
    件保險契約確實存有疏失，依前開所述，亦與所謂詐欺有所
    相異。準此，原告就其主張因遭詐欺而購買系爭保險契約一
    事，難認真實，不足採信。再按，動機錯誤者，乃意思表示
    緣由之錯誤，即表意人在其意思形成之過程中，對於就其決
    定為某特定內容意思表示具有重要性之事實，認識不正確。
    動機存在於內部，非他人所得窺知，自不許表意人主張撤銷
    ，而害及交易安全，最高法院51年台上字第3311號亦著有判
    例指稱「民法第八十八條之規定，係指意思表示之內容或表
    示行為有錯誤者而言，與為意思表示之動機有錯誤之情形有
    別」等語。本件原告既主張渠等投保系爭保險契約，係經由
    戊○○推銷，實係誤解為被告公司每月所給付者為利息而非
    本金，足見原告於其意思形成過程中，對於其決定為某特定
    內容意思表示具有重要性之事實認識不正確，故揆諸前開判
    例意旨，顯屬原告存於內部之動機錯誤，原告亦不得據此主
    張撤銷系爭保險契約之意思表示。是原告持該理由，認其陷
    於錯誤，得撤銷意思表示云云，與法未合，亦難准許。
  (二)系爭契約違反消保法部分：
    又保險契約是一項分擔危險之消費行為，當然有消費者保護
    法之適用，且系爭保險契約屬於定型化契約無疑，定型化契
    約因考量締約地位、資訊之不對等，法律特別於定型化約款
    有違反誠信原則，對消費者顯失公平之情況時，使其歸於無
    效（消保法第12條參照），然除有前開情事者外，仍應回歸
    私法自治、契約自由之原則，法院對當事人意思合致之契約
    內容應予尊重，此由消保法第12條、同法施行細則第14條均
    以約款對消費者「顯」失公平、消費者負擔「顯」不相當、
    「顯」有不利於消費者等為約款無效之要件；是以倘契約約
    款尚未達明顯不公平、不相當之狀況，法律上均應承認其效
    力，縱該契約係以定型化約款之形式為之，亦與一般私法行
    為相同，原則上仍均屬有效。經查，本件系爭保險為年金保
    險，依保險法第135條之1規定可知，其所提供者為年金之保
    障，又若被保險人於給付當年度年金金額至已領取總額保證
    金額，且被保險人於保證期間屆滿時仍生存，則年金保險人
    將繼續給付至被保險人身故之該年金保單年度末為止。換言
    之，被保險人存活之時間愈久，其所得領取之年金亦愈多，
    足見其性質係與銀行之存款服務併得額外賺取利息之情形不
    同，是原告徒以渠等如將給付之年金金額投入銀行儲蓄，嗣
    後全額領出尚可領得額外利息若干而指摘系爭保險契約約款
    第5條有顯失公平應屬無效云云，自有未合。綜上，原告購
    買系爭保險契約既與詐欺之規定不符，且渠等所稱主張之錯
    誤，僅為動機錯誤，與民法第88條第1項規定亦有不同；又
    本件系爭保險契約原告復未能具體證明有何顯失公平之情形
    ，從而，原告先位主張爰依民法第92條第1項、第88條第1項
    、消保法第12條、第16條等規定，再依民法第179條規定請
    求被告公司返還所受領之保險費及利息，自非有據。
  (三)提前給付之金額及利率部分：
  (1)又按，保險契約之解釋，應探求契約當事人之真意，不得拘
    泥於所用之文字；如有疑義時，以作有利於被保險人之解釋
    為原則，保險法第54條第2項固訂有明文。查系爭保險契約
    第5條明文約定：「契約的終止、保險單借款之限制及款項
    之扣除…但保證期間內或保證金額部份，年金受益人得申請
    提前給付，其計算之貼現率為複利年利率百分之二點二五。
    」等語，又參以被告公司之商品簡介說明書內容「…可申請
    提前給付，依照年利率2.25％折算後之現值，一次給付。」
    等語，足徵本件系爭保險契約明文約定，系爭保險年金為提
    前給付申請時，應為貼現率之扣除，意即如原告申請提前給
    付，則應以原告所繳付之保險費依照年利率2.25％折算後為
    計算，該契約條款之約定，並無任何不明確之情事存在，自
    無前揭條文之適用，先予敘明。再依據系爭保險契約第5條
    第3項所載，年金受益人申請提前給付後，就提前給付部分
    ，不再給付年金，是如原告於申請提前給付時，曾收受部分
    年金，自應扣除，此為兩造所不爭執。經查，原告庚○○分
    別於92年9月29日及92年12月29日向戊○○購買保單號碼為
    Ｚ000000000、Ｚ000000000、Ｚ000000000、Ｚ000000000、Ｚ000
    000000之年金保險，原告丁○○則亦分別於92年9月29日及
    92年12月29日向戊○○購買保單號碼為Ｚ000000000、Ｚ00000
    0000、Ｚ000000000、Ｚ000000000、Ｚ000000000之年金保險，
    嗣原告二人同時於98年4月15日以98元律字第041514號函文
    向被告公司請求提前一次給付等情，亦為兩造所不爭執，是
    依前開說明，被告自應給付原告二人依照年利率2.25％折算
    後之金額即如附表提前給付金額欄所示，惟原告亦不否認渠
    等在請求提前給付之日起迄今業已受領如附表提前後已領取
    金額欄所示之金額，依約自應扣除之。準此，原告庚○○就
    其系爭五份年金保險契約申請提前一次給付之金額，計為
    497萬8675元；原告丁○○就其系爭五份年金保險申請提前
    一次給付之金額則計為506萬7679元。
  (2)末按，給付有確定期限者，債務人自期限屆滿時起，負遲延
    責任；給付無確定期限者，債務人於債權人得請求給付時，
    經其催告而未為給付，自受催告時起，負遲延責任，其經債
    權人起訴而送達訴狀，或依督促程序送達支付命令，或為其
    他相類之行為者，與催告有同一之效力；遲延之債務，以支
    付金錢為標的者，債權人得請求依法定利率計算之遲延利息
    ；應付利息之債務，其利率未經約定，亦無法律可據者，週
    年利率為百分之五，民法第229條第1項、第2項、第233條第
    1項前段、第203條亦有明文。經查，本件原告依約應提出提
    前給付之申請書，由被告公司審查後，才能請求一次給付，
    如被告公司不依約給付時，始應負遲延利息之責任，然本件
    原告並均尚未依約提出提前給付申請書予被告公司，此有本
    院99年9月30日言詞辯論筆錄在卷為證，是縱原告於98年4月
    15日曾發函請求被告辦理提前給付，亦難認被告自斯時即應
    負遲延利息之責任，準此，原告請求被告給付遲延利息部分
    ，洵屬無據，不應准許。
五、綜上所述，原告先位主張之請求權均屬無據，其依民法及消
    保法等規定請求被告公司返還所受領之保險費及利息，為無
    理由，不應准許，應予駁回。至於其依系爭保險契約第5條
    約定，請求提前一次給付系爭保險金，應屬有據，惟原告二
    人業已受領部分年金應予扣除，且被告之遲延利息責任應自
    原告依約提出申請時始發生，是以原告備位聲明，請求被告
    應給付原告庚○○497萬8675元、原告丁○○506萬7679元，
    為有理由，應予准許；至其逾此範圍之請求為無理由，應予
    駁回。
六、本件事證已臻明確，兩造其餘之攻擊防禦方法及舉證，經本
    院審酌後，認均不足以影響本判決之結果，毋庸一一論列，
    併此敘明。
七、本判決有關原告勝訴部分，兩造均陳明願供擔保，聲請宣告
    假執行或免為假執行，經核尚無不合，爰分別酌定相當之擔
    保金額宣告之；至原告敗訴部分，其假執行之聲請即失所附
    麗，應予駁回。
八、本件原告之訴為一部有理由，一部無理由，依民事訴訟法第
    79條、第389條第1項第5款、第392條第2項，判決如主文。
中    華    民    國    99    年    10    月    14    日
                  民事第五庭  法  官  洪純莉
以上正本係照原本作成。
如對本判決上訴，須於判決送達後20日內向本院提出上訴狀。如
委任律師提起上訴者，應一併繳納上訴審裁判費。
中    華    民    國    99    年    10    月    14    日
                              書記官  邱美嫆

司法院資訊處製作；財團法人民間司法改革基金會備份。
